臺灣臺北地方法院刑事判決　　　　　　　　　　　　九十二年度易字第二四四二號
　　公　訴　人　臺灣臺北地方法院檢察署檢察官
　　被　　　告　丙○○
　　選任辯護人　己○○律師
右列被告因違反銀行法案件，經檢察官提起公訴（九十二年度偵字第七六三八號），
本院判決如左：
    主  文
丙○○違反銀行職員不得以任何名義，向借款人收受佣金之規定，處有期徒刑肆月，
如易科罰金，以參佰元折算壹日。
    事  實
一、丙○○於民國八十八年、八十九年一月間，擔任臺灣土地開發信託投資股份有限
    公司（下稱臺開信託投資公司）營業部經理，臺開信託投資公司並為銀行法所規
    範銀行種類之「信託投資公司」。訴外人許敏楓與其母阮素貞分別為設於臺北市
    ○○路○段七一號之泰諭企業股份有限公司（下稱泰諭公司）之董事長及監察人
    。泰諭公司於八十九年一月間，因資金調度之需要，許敏楓遂向其伯父戊○○請
    託，經由與丙○○熟識之戊○○向臺開信託投資公司營業部申辦信用貸款，詎丙○○當時任臺開信託投資公司營業部經理，職司信用貸款申請案件之授信審核，
    明知銀行職員不得以任何名義向借款人收取佣金、酬金或其他不當利益，竟藉審
    核泰諭公司申請新臺幣（下同）三千萬元信用貸款之機會，在臺開信託投資公司
    第十二屆董事、第十四屆監察人第八次聯席會議於八十九年一月二十日決議通過
    泰諭公司核貸一千五百萬元後，於八十九年一月二十四日中午十二時許，利用搭
    乘戊○○所駕駛自小客車停候臺北市○○路○段七十一號四樓泰諭公司樓下時，
    收受泰諭公司副總經理甲○○交付戊○○轉交之內藏阮素貞備妥現金十五萬元之
    水果禮盒，作為泰諭公司順利取得該筆信用貸款之佣金，丙○○於收取十五萬元
    佣金後，臺開信託投資公司即於八十九年一月二十五日及同年月三十一日分別核
    准撥款一千二百萬元及三百萬元之信用貸款（共計一千五百萬元）予泰諭公司。
二、案經法務部調查局北部地區機動工作組移送臺灣臺北地方法院檢察署檢察官偵查
    起訴。
    理  由
一、訊據被告丙○○矢口否認有何違反銀行法之犯行，辯稱伊未曾收受前開十五萬元
    佣金，且伊並無權限去決定放款，必須報請董事會核定云云。經查：
（一）右揭犯罪事實，關於如何交付十五萬元之細節及過程，業據證人甲○○於法務
      部調查局北部地區機動工作組詢問時、檢察官偵查中及本院審理時證述明確，
      核與證人乙○○於法務部調查局北部地區機動工作組詢問時、檢察官偵查中所
      證述相符。分述如下：
    (一)證人甲○○於本院審理時證述：「（問？八十九年間與丙○○有無金錢往來）
      沒有，沒有直接交付款項給他，我曾經交付一筆十五萬元給戊○○，這筆錢是
      放在水果禮盒裡面」、「（問？為何交付十五萬元給戊○○）是許敏楓、阮素
      貞、丁○○交代我放在水果禮盒交付給戊○○」、「（問？知否為何交付該裝
      有十五萬元的水果禮盒給戊○○）交付之後聽丁○○說這是臺開貸款的傭金（
      應為佣金之筆誤），是給經理丙○○的」、「（問？交付的過程為何）原本是
      約中午要與丙○○吃飯，後來阮素貞跟我說吃飯取消，阮素貞就拿十五萬元給
      我，叫我到公司樓下（信義路四段、大安路交叉口）買水果禮盒，將十五萬元
      放在水果禮盒裡面，等戊○○經過公司樓下時，再交由戊○○。後來戊○○開
      車過來，我就將水果禮盒交給戊○○」、「（問？當時有無人與戊○○同行）
      丙○○坐在戊○○的右邊」、「（問？戊○○收受水果禮盒如何處理）轉交給
      丙○○」等語（見本院九十三年三月十八日審判筆錄）。
    (二)甲○○於法務部調查局北部地區機動工作組詢問時證稱：「泰諭公司於八十九
      年元月間透過許增男之胞兄戊○○向臺開公司信用貸款一千五佰萬元，分別於
      八十九年一月二十四日、八十九年一月二十五日及八十九年一月二十七日三次
      透過戊○○支付臺開公司經理丙○○共計三十五萬八千元，其中第一筆八十九
      年一月二十四日計十五萬元係阮素貞當日中午交給我，並交代我買水果禮盒夾
      藏該十五萬元，於公司樓下臺北市○○路○段七一號等戊○○開車來時交給他
      。我依阮素貞之交代準備好到樓下等，約十二點多戊○○就開車到樓下向我拿
      了內藏十五萬元之水果禮盒，當時我親眼看到車內坐有臺開公司經理丙○○」
      （見臺灣臺北地方法院檢察署九十二年度偵字第七六三八號偵查卷宗第十一頁
      ）、「八十九年一月間泰諭公司向臺開信託公司辦理信用貸款獲准後，曾分兩
      次撥款，在第一次撥款前一天，許敏楓母親阮素貞將十五萬元交給我，並要我
      到泰諭公司（臺北市○○路○段七十一號四樓）樓下水果攤購買一盒蘋果禮盒
      ，指示我將十五萬元放在水果禮盒中，再將放有十五萬元之水果禮盒拿到樓下
      交給開車前來之戊○○，戊○○會轉交給丙○○。當時我依指示到公司樓下，
      戊○○隨即轉交給坐在右座之丙○○，我在場一直目送他們兩個離開後我才上
      樓，所以我看得很清楚，上樓後我就回報阮素貞錢及水果都以交給丙○○了」
      （見前開偵查卷宗第六四頁）等語。
    (三)以及甲○○於檢察官偵查中亦供證：「（問？你在八十九年一月，泰諭公司向
      臺開申貸獲准，撥款前阮素貞有無交付十五萬元予你轉交戊○○）有」、「八
      十九年一月下旬某日阮素貞在許敏楓之辦公室內交給我十五萬元，當時有許敏
      楓、丁○○在場，他要我下樓在樓下之水果攤買一盒水果禮盒，再把錢塞到水
      果禮盒內，他叫我拿給許敏楓之伯父戊○○，他會開車經過公司樓下，我再將
      禮盒交予他」、「我買完禮盒不久，戊○○本人開車過來，他搖下車窗，我當
      場將禮盒（內放置十五萬元）交予戊○○，他接過手後，將禮盒交予坐他右側
      之丙○○，他們離開後，我回到許敏楓之辦公室，回報已交予許敏楓之伯父」
      等語（見前開偵查卷宗第二一七頁背面、第二一八頁正面）。
    (四)由以上甲○○分別於偵、審時之所供，前後證述之內容一致，核與證人即泰諭
      公司會計乙○○於檢察官偵查中證稱：「（問？泰一營造及泰諭公司於八十九
      年向臺開信託公司借貸時，由無致贈佣金予臺開信託人員）我是事後才得知，
      當初申辦貸款，丁○○曾要我製作財務報表供申貸之用，我一開始拒絕，後來
      騙我要發薪水，我才製作，後來過了一段時間，我問丁○○貸款是否已撥下來
      ，她一開始不說，過沒幾天，她在辦公室內不小心說溜嘴表示貸款款項已撥下
      來，但也花用完畢，她告訴我『該給的也給了，該送的人情也送了』、『給了
      五十萬元才貸到一千五百萬元』」等語吻合（見前開偵查卷宗第二一六頁背面
      、第二一七頁正面）。
    (五)此外，並有記載八十九年一月二十四日有支出一筆十五萬元金額予戊○○（臺
      開）之臺開公司預算收支表可互為佐證，堪認證人甲○○所述，與實情相合，
      足以採信，復有泰諭公司預算收支表（其中記載八十九年一月二十四日有前開
      泰諭公司申辦貸款之所有相關資料包括授信聲請書、授權書、本票、借據暨約
      定書、臺開信託投資公司八十九年一月二十日第十二屆董事、第十四屆監察人
      第八次聯席會議紀錄、撥款通知書、臺開信託投資公司核定放款案件撥款請示
      單、世華聯合商業銀行匯出匯款回條在卷可證，益證證人甲○○前開證述被告
      收受十五萬元佣金之過程及情節，屬實無訛。
（二）至於證人戊○○於法務部調查局北部地區機動工作組詢問時、檢察官偵查中及
      本院審理時、證人許敏楓於法務部調查局北部地區機動工作組詢問時、檢察官
      偵查中均證稱並未有前開交付佣金十五萬元給被告之情節，惟關於前開十五萬
      元金額之交付及用途，證人戊○○於法務部調查局北部地區機動工作組詢問證
      述「（經檢視泰諭公司八十九年一月二十四日、一月二十五日、一月二十七日
      泰諭公司預算收支帳目）我的確有於前開時間向泰諭公司借款三筆十五萬元、
      十萬八千元及十萬元，這是我很早就開口向許敏楓洽借的，但直到八十九年一
      月二十四日至一月二十七日，許敏楓才分別借給我，這些錢是借給我的週轉金
      ，而非支付臺開人員的佣金」、「（上開三筆金錢）這的確是我的借款‧‧‧
      這三筆款項中，十萬元是許敏楓給我過年的紅包，另外二筆二十五萬八千元，
      是我借的，作為還給他人的保費」等語（見前開偵查卷宗第四六頁）、於檢察
      官偵查中證述「（問？八十九年一月二十四日、二十五日、二十七日，許敏楓
      由無交付十五萬元、十萬八千元、十萬元予你，用途為何）有，第一筆十五萬
      元及第三筆十萬元是我向他借款的，至於第二筆十萬八千元是我幫他繳利息之
      用的」、「（問？上開借款交付款項地點為何）一次在泰諭公司會客室內，我
      未曾進入董事長辦公室內，另一次是在許敏楓位於北市○○○路○段三二號九
      樓之家中，第三次十萬元是在辦公室內交付，第一次十五萬元是在住處交付」
      等語（見前開偵查卷宗第二三三頁）以及於本院審理時證述「一月二十四日的
      十五萬元，我跟他講三個月後還，要借三十萬，他說時間太久先給我十五萬元
      ，他在家裡給我的，因為國泰公司剛好在他家對面，時間是大概是許增男下班
      回家後，錢是阮素貞交給我的，後來二月底打電時就跟他說，如果方便的話，
      我把給我爸爸二萬元的那個錢慢慢折抵，他說沒關係，到六月時許增男又加了
      一個保是六萬多元的，錢也是我那邊出，兩個都沒有算，第一筆的錢就是這樣
      。第二筆一月二十五日十萬八千元，時間是下午在敦化南路家裡跟阮素貞拿的
      ，本來他叫我二月份幫他繳台開貸款的利息，利息十萬六千五百多元，這筆錢
      是到九月二十九日才幫他繳利息，因為我也不曉得他那邊有困難，因為那段時
      間我爸爸身體不舒服，我都在醫院陪他，我不曉得他利息沒有繳，後來我到世
      華銀行領款匯到世華永和分行台開的帳戶，收款人帳號0000000000
      0號，收款人戶名台灣土地開發信託投資股份有限公司，匯款日期八十九年九
      月二十九日。第三筆十萬元，是阮素貞拿給我，她說要給我爸爸的錢，她就拿
      了十萬元給我，那一天是比較晚拿給我，當天已經快過年了」等語（見本院九
      十三年三月十八日審判筆錄），顯見關於本件十五萬元金額之性質及交付過程
      ，證人戊○○前後證述內容並不相符；再證人許敏楓於法務部調查局北部地區
      機動工作組偵訊時則證稱「（問？前述十五萬元係八十九年一月二十四日支付
      ，亦即在撥款日（一月二十五日）之前支付，支付後即順利撥款之解釋）這不
      是所謂的前金與佣金，是給我伯父戊○○的謝金」等語（見前開偵查卷宗第十
      九頁）、於檢察官偵查中又證稱「第一筆十五萬元是他（指戊○○）於貸款核
      准後向我借的，我向他表示這筆錢還不還都無所謂」、「（上開三筆錢）均以
      現金交付，地點在泰諭公司董事長辦公室內」等語（見前開偵查卷宗第二二六
      頁），從證人許敏楓之證述內容可見與證人戊○○之證述內容，互有矛盾，顯
      不相符，是證人戊○○及許敏楓前開明顯有暇疵之證詞，尚難作為被告有利之
      認定。
（三）從而被告前開所辯，顯係卸責之詞，諉無足採。本件事證明確，被告違反銀行
      法之範行，足堪認定。
二、查被告丙○○於八十八年及八十九年一月間身為臺開信託公司營業部經理，就本
    件泰諭公司之申辦貸款案有授信核定權限，並實際作授信審核後提交放審小組、
    董事會核定，並在董事會決議通過准予貸款後核定二次撥款共一千五百萬給泰諭
    公司，有泰諭公司申辦貸款之所有關資料、臺開信託投資公司九十三年二月二十
    四日九三業審字第○○○四四○號函附授信作業流程在卷可憑，被告向借款人泰
    諭公司收受十五萬元公司佣金，顯係違反銀行法第三十五條「銀行職員不得以任
    何名義，向借款人收受佣金」之規定。再銀行法第一百二十七條於八十九年十一
    月一日修正公布，修正前原係規定「違反第三十五條之規定者，處三年以下有期
    徒刑、拘役或科或併科新臺幣一百八十萬元以下罰金。但其他法律有較重之處罰
    規定者，依其規定」，修正後第一項則規定「違反第三十五條之規定者，處三年
    以下有期徒刑、拘役或科或併科新臺幣五百萬元以下罰金。但其他法律有較重之
    處罰規定者，依其規定」，被告係於八十九年一月二十四日違反銀行法第三十五
    條之規定收受佣金，行為後銀行法第一百二十七條法律有變更，顯然修正前之銀
    行法第一百二十七條規定較有利於被告，依刑法第二條第一項「行為後法律有變
    更者，適用裁判時之法律。但裁判前之法律有利於行為者者，適用最有利於行為
    人之法律」之從新從輕原則，應適用八十九年十一月一日修正前銀行法第一百二
    十七條規定論處，核被告所為，係犯八十九年十一月一日修正公布前之銀行法第
    一百二十七條之罪。爰審酌被告之前科品行、職務、犯罪動機及目的、收受佣金
    之金額不多、犯罪後態度等一切情狀，量處如主文所示之刑，並諭知易科罰金之
    折算標準。查本件被告係於八十九年一月二十四日，犯銀行法第一百二十七條第
    一項之罪，其法定最重本刑為三年以下有期徒刑，依修正前刑法第四十一條規定
    ：犯最重本刑為三年以下有期徒刑以下之刑之罪，而受六月以下有期徒刑或拘役
    之宣告，因身體、教育、職業或家庭之關係，執行顯有困難者，得以一元以上三
    元以下折算一日，易科罰金。惟查上開刑法第四十一條，業經立法院修正並經總
    統於九十年一月十日公布施行，依修正後之刑法第四十一條第一項前段規定：犯
    最重本刑為五年以下有期徒刑之罪，而受六個月以下有期徒刑或拘役之宣告者，
    得予以宣告易科罰金。另依刑法第二條第一項之規定：行為後法律有變更者，適
    用裁判時之法律，但裁判前之法律有利於行為人者，適用最有利於行為人之法律
    。係採從新及從輕原則。本件依上開修正後之刑法第四十一條第一項前段，及刑
    法第二條第一項前段之規定，自應依法併予宣告得易科罰金，及其易科罰金之折
    算標準，爰併予宣告之，併此敘明。
據上論斷，應依刑事訴訟法第二百九十九條第一項前段、八十九年十一月一日修正前
銀行法第一百二十七條、刑法第十一條前段、第二條第一項、第四十一條第一項前段
、罰金罰鍰提高標準條例第二條，判決如主文。
本案經檢察官林宗志到庭執行職務。
中　　　華　　　民　　　國　　九十三　　年　　　四　　　月　　　一　　　日
                                      臺灣臺北地方法院刑事第十五庭
                                      審判長法　官 周祖民
                                            法　官 薛中興
                                          　法  官 范智達
右正本證明與原本無異。
如不服本判決，應於判決送達後十日內，向本院提出上訴狀。
                                          　書記官 田華仁
中　　　華　　　民　　　國　　九十三　　年　　　四　　　月　　　一　　　日
附錄本案論罪科刑法條全文：
銀行法第三十五條
銀行負責人及職員不得以任何名義，向存戶、借款人或其他顧客收受佣金、酬金或其
他不當利益。
八十九年十一月一日修正前銀行法第一百二十七條
違反第三十五條規定者，處三年以下有期徒刑、拘役或科或併科新臺幣一百八十萬元
以下罰金。但其他法律有較重之處罰規定者，依其規定。
